臺灣澎湖地方法院民事判決　　　　九十二年度訴字第五０號
　　原　　　告　澎湖縣農會
　　法定代理人　乙○○
　　訴訟代理人　丁○○
　　被　　　告　錦澎營造事業股份有限公司
　　法定代理人　丙○○
　　訴訟代理人　楊昌禧律師
　　　　　　　　唐小菁律師
　　　　　　　　陳慧敏律師
當事人間請求返還土地等事件，本院於九十三年六月十六日言詞辯論終結，判決如下
：
　　主　　　文
被告應將坐落澎湖縣馬公市○○段第一八九、一九０、一九一、一九二、一九六地號
土地上，如附圖所示Ａ實線部份、面積七百八十二點三五平方公尺，如附圖所示Ｂ實
線部分、面積一千一百零二點九八平方公尺之地上物全部騰清，返還上開土地予原告
；並自民國九十二年十一月一日起至返還上開土地之日止，按月給付原告新台幣貳仟
參佰捌拾玖元。
原告其餘之訴駁回。
訴訟費用由被告負擔。
    事實及理由
甲、兩造之主張：
一、原告起訴主張：訴外人甲○○前於民國八十六年間，向原告借款新台幣（下同）
    八百萬元，並以其所有之澎湖縣馬公市○○段第一八九、一九０、一九一、一九
    二、一九六地號土地（下稱系爭土地）設定抵押權予原告，並切結系爭土地並未
    出租他人。嗣後，訴外人甲○○未依約清償借款，原告爰向鈞院取得支付命令之
    執行名義，並聲請鈞院拍賣系爭土地，後經原告買受，鈞院於九十二年九月十九
    日核發上開土地之不動產權利移轉證明書予原告，原告復於九十二年十月三日辦
    妥所有權移轉登記。詎料，訴外人甲○○於九十一年八月二十六日，未經原告同
    意，將上開土地出租予本件被告，被告並在上開土地置放大批砂石，原告買受上
    開土地後，已於九十二年九月二十二日發存證信函給被告，促請被告於九十二年
    十月二十五日之前遷移砂石，並將上開土地返還原告，但被告迄今仍置之不理，
    無權占用上開土地，致原告受有損失，爰依民法第七百六十七條前段、第一百七
    十九條等規定，訴請被告應將坐落澎湖縣馬公市○○段第一八九、一九０、一九
    一、一九二、一九六地號土地上，如附圖所示Ａ實線部份、Ｂ實線部分之地上物
    全部騰清，返還上開土地予原告，並自九十二年十一月一日起至返還上開土地日
    止，按月給付原告一萬一千八百一十二元。
二、被告則以：被告前於九十一年八月二十六日向上開土地之前所有權人甲○○承租
    上開土地，租期自九十一年八月三十日起至一百零一年八月三十日止，該租約雖
    未經公證，但仍有效。鈞院前執行上開土地之拍賣程序時，並未通知上開土地之
    承租人即具有優先承買權之被告，執行程序顯有疏失，被告為具有優先承買權之
    人，依土地法第一百零七條、第一百零四條第二項之規定，自得以上開租約對抗
    原告，因此，被告係有權占有上開土地，請求駁回原告之訴。
乙、兩造不爭執之事項：
一、訴外人甲○○前於八十六年間向原告借款八百萬元，並以澎湖縣馬公市○○段第
    一八九、一九０、一九一、一九二、一九六地號土地設定一千萬元之最高限額抵
    押權予原告，嗣後，訴外人甲○○未依約清償借款，原告向本院取得支付命令之
    執行名義，並聲請本院拍賣上開土地，後經原告買受，本院於九十二年九月十九
    日核發上開土地之不動產權利移轉證明書予原告，原告復於九十二年十月三日辦
    妥所有權移轉登記。
二、訴外人甲○○於九十一年八月二十六日，將上開土地出租予被告，被告並在上開
    土地置放大批砂石，然該租約未經法院公證。原告買受上開土地後，已於九十二
    年九月二十二日發存證信函給被告，促請被告於九十二年十月二十五日之前遷移
    砂石，但被告仍置放砂石至今。
丙、得心證之理由：
一、原告主張其係上開土地之所有權人，為被告所不爭執，並有土地所有權狀可稽，
    堪信為實。本件所應審究者，即被告對系爭土地是否有權占有，茲論述如下：
（一）按出租人於租賃物交付後，承租人占有中，縱將其所有權讓與第三人，其租賃
      契約，對於受讓人仍繼續存在；前項規定，於未經公證之不動產租賃契約，其
      期限逾五年或未定期限者，不適用之，民法第四百二十五條定有明文。被告自
      承其自九十一年八月二十六日向甲○○承租上開土地，租約期限為十年，復未
      經法院公證，依上開法條規定，被告並不得以上開租約向原告主張有權占有。
（二）至於被告主張其對系爭土地有優先承買權，法院在執行程序中未予通知，因此
      其對系爭土地仍屬有權占有云云。查本院固然於上開土地之執行程序中，因不
      知訴外人與被告間就上開土地有租約存在，未在執行程序中通知被告行使優先
      承買權，惟參酌被告於九十二年九月二十九日已委託律師發給原告存證信函，
      向原告主張優先承買權等情，足見被告至遲於該日已知上開土地業經法院拍賣
      ，並由原告買受之事實，有上開存證信函附卷可稽。依向來實務見解，強制執
      行法上之拍賣程序，係以拍賣機關代替債務人居於出賣人之地位（最高法院四
      十七年台上字第一五二號、四十九年台抗字第八三號判例意旨可參），是以，
      被告果真欲行使優先承買權，自斯時起，即可向執行法院表示願依同樣條件優
      先承買上開土地之意思，請求法院撤銷原拍定，然被告迄今從未向執行法院表
      示願依同樣條件優先承買上開土地，復未繳交與原告拍定上開土地同額之價金
      予執行法院，業據本院依職權調閱九十二年執字第四三九號民事執行卷宗查核
      無訛，因此，實難認為被告有行使優先承買權之真意。又縱然被告有行使優先
      承買權之真意，查民法第八百六十六條規定：「不動產所有人設定抵押權後，
      於同一不動產上得設定地上權及其他權利。但其抵押權不因此而受影響。」，
      司法院院字第一四四六號解釋並認為，如其抵押權因設定地上權或其他權利而
      受影響者，對於抵押權人不生效力。而訴外人甲○○係於八十六年六月三十日
      在系爭土地設定一千萬元之最高限額抵押權予原告，有土地登記謄本可稽，被
      告向訴外人甲○○承租系爭土地，則在設定抵押權後之九十一年八月二十六日
      ，有被告提出之租賃契約書可稽，依上開說明，原告既為設定在先之抵押權人
      ，在系爭土地之拍賣程序中，本即可主張除去被告與甲○○間就系爭土地之租
      賃權，被告更無主張所謂行使優先承買權之餘地。依民事法律體系之規範，顯
      然法律對於原告之保障，優於被告，被告以法院執行系爭土地之拍賣程序時，
      並未通知被告為由，主張得以優先承買權之行使對抗原告，並不足採。
（三）綜上所述，原告為系爭土地之所有權人，被告無權占有系爭土地，原告依民法
      第七百六十七條前段規定，訴請被告遷讓系爭土地之地上物，並返還土地，為
      有理由，應予准許。
二、次按無法律上之原因而受利益，致他人受損害者，應返還其利益，民法第一百七
    十九條定有明文。又無權占有他人之土地，可獲相當於租金之利益，此為社會通
    常之觀念。查原告買受上開土地後，已於九十二年九月二十二日發存證信函，促
    請被告於九十二年十月二十五日之前遷移砂石，有存證信函可稽，被告自原告取
    得土地所有權之日起，無權占有土地迄今，受有相當於租金之利益，並致原告受
    損害，原告請求被告自九十二年十一月一日起至返還土地之日止，賠償原告所受
    相當於租金之損害，自屬正當。
三、又地租不得超過地價百分之八，約定地租或習慣地租超過地價百分之八者，應比
    照地價百分之八減定之，不及地價百分之八者，依其約定或習慣；土地所有權人
    依本法所申報之地價，為法定地價，土地法第一百十條第一項、第一百四十八條
    定有明文。又土地所有權人固得依不當得利法則，向無權占用其土地之人請求返
    還相當於租金之損害金，惟其數額，除以申報地價為基礎外，尚須斟酌土地之位
    置、工商業繁榮之程度及占用人利用土地之經濟價值及所受利益等項，並與鄰地
    租金相比較，以為決定，並非必達申報地價百分之八之最高額。查系爭土地地目
    為旱，其中中衛段第一八九、一九０地號申報地價為一百七十六元，中衛段第一
    九一、一九二、一九六地號申報地價為五十一點二元，有土地登記謄本在卷可憑
    。又系爭土地位於馬公市○○段，附近係砂石場、澎湖縣農會供銷部、修車廠等
    ，並非繁榮之地段，亦經本院至現場勘驗屬實，並有現場相片附卷足稽，而被告
    占用系爭土地係用以置放砂石，所獲利益非高，依被告占有使用之目的、該地之
    經濟價值、地處狀況、社會經濟情況觀之，本院認被上訴人所受相當於租金之利
    益損失，應以申報地價百分之四計算，較為相當，即每月二千三百八十九元。（
    （3280.02+122.05）*176*0.04+（6.3+22.31+6.46）*51.2*0.04＝28663。
    28663.29/12＝2389。元以下四捨五入。）從而，原告請求被告自九十二年十一
    月一日起至返還系爭土地之日止，按月給付原告二千三百八十九元，尚屬有據，
    應予准許。逾此部分之請求，於法無據，應予駁回。
四、綜上所述，原告本於民法第七百六十七條前段之規定，請求判令被告應將系爭土
    地之地上物騰清後，將系爭土地返還原告；及依不當得利之法律關係，請求被告
    自九十二年十一月一日起至返還系爭土地之日止，按月給付原告二千三百八十九
    元，尚屬有據，應予准許。逾此部分之請求，於法無據，應予駁回。
丁、據上論結：原告之訴為一部有理由，一部無理由，依民事訴訟法第七十九條，判
    決如主文。
中　　　華　　　民　　　國　  九十三　　年　　六　　　月　　二十五　　　日
~B臺灣澎湖地方法院民事庭
~B　　法　　　官　李宛玲
右正本係照原本作成。
如不服本判決，應於判決送達後二十日內，向本院提出上訴狀（須附繕本）。
中　　　華　　　民　　　國　　九十三　　年　　　六　　　月　　二十八　　日
~B　　法院書記官　莊茹茵
